【裁判字號】    96,訴,783
【裁判日期】    970331
【裁判案由】    強盜等
【裁判全文】
臺灣雲林地方法院刑事判決               96年度訴字第783號
公  訴  人  臺灣雲林地方法院檢察署檢察官
被      告  丁○○
指定辯護人  楊勝夫律師
上列被告因強盜等案件，經檢察官提起公訴（96年度偵字第3840
號），本院判決如下：
    主      文
丁○○意圖為自己不法之所有，攜帶兇器，以強暴至使不能抗拒
而取他人之物，處有期徒刑柒年陸月，扣案之萬用刀壹把沒收之
；又殺人未遂，處有期徒刑陸年，扣案之萬用刀壹把沒收之；又
傷害人之身體，處有期徒刑陸月。應執行有期徒刑拾貳年，扣案
之萬用刀壹把沒收之。
被訴侵占遺失物部分無罪。
    事實及理由
甲、有罪部分：
壹、犯罪事實：
    丁○○因長期失業在家，缺乏經濟收入，不堪生活困頓而萌
    生死意，遂於民國96年7 月15日20時許，在雲林縣崙背鄉崙
    背國小操場上，以右手持其所有之萬用刀1 把劃割左手腕自
    殺，未料因該把刀之刀刃不甚鋒利而未果，然其左手腕韌帶
    處仍因之受有撕裂傷。嗣於同年月20日12時20分許，丁○○
    為求舒緩該韌帶處之疼痛及頭痛，攜帶該客觀上足以對人之
    生命或身體安全產生危害的萬用刀和竊得之柴刀各1 把（竊
    盜部分未據起訴），前往址設雲林縣西螺鎮吳厝里10鄰170
    號「資祥藥局」內，向該店老闆娘甲○○購買「治痛單液」
    ，並給付新臺幣（下同）100 元之紙鈔與甲○○。丁○○在
    甲○○打開櫃檯收銀機找換零錢時，偶見收銀機內有至少數
    千元之紙鈔，其為籌措因前揭自殘行為導致左手腕韌帶受傷
    所需之醫療費用，竟意圖為自己不法所有，在收受甲○○所
    交付之「治痛單液」和找換之零錢後，向甲○○佯稱其還需
    購買消炎藥，甲○○因不懂消炎藥之種類，遂請在該藥局後
    面用餐之老闆丙○○外出接待丁○○，甲○○即逕自進入該
    藥局後面用餐。丙○○上前詢問丁○○購買消炎藥之用途並
    告知價格後，丁○○即以錢未帶足為由步出該藥局，拾取藥
    局外之石頭1 顆藏放在衣服內，預以之作為待會犯案之工具
    ，之後便進入該藥局內。詎丁○○為求順利取得該收銀機內
    之金錢，因該石頭重量甚重，拿不順手，不便作案，心念一
    轉，在丙○○忙於清點丁○○置於桌上用以給付消炎藥之零
    錢時，放棄以該石頭攻擊丙○○之念頭，將該石頭棄置於地
    上，拿出前述萬用刀翻開刀刃，基於殺人之犯意，無預警地
    靠近丙○○，右手持該刀對無防備之丙○○頭部左邊太陽穴
    附近猛刺1 刀而施以強暴，丙○○當場倒臥在藥櫃旁，鮮血
    直流，待丙○○奮力起身時，丁○○復承前犯意，接續以相
    同手法往不清楚狀況的丙○○頭部左側太陽穴附近再刺擊1
    刀，丙○○再度受創倒臥藥櫃旁，血流不止，受有頭部外傷
    、頭皮後腦撕裂傷（各為3 公分及2 公分）等重創，至使不
    能抗拒而大聲呼救。丁○○在丙○○二度倒臥後，趁隙以左
    手拿取該收銀機內之紙鈔共2,300 元，將之塞進褲袋內，匆
    忙間，其中佰元鈔共10張不慎掉落在地上，故強盜得手1,30
    0 元（起訴書誤載為2,300 元），據為己有。甲○○在聽到
    丙○○之呼喊，至櫃檯察看究竟，親賭丙○○受傷倒地，丁○○強取收銀機內之紙鈔正欲離去之情景，便以拖鞋拍打丁○○之背部，丁○○為順利離開藥局，另起傷害之犯意，徒
    手推倒甲○○，使甲○○之頭部撞到門角，因而受有頭部挫
    傷併頭痛、左肩挫傷淤青疼痛及擦傷、尾底骨處挫傷疼痛與
    下背挫傷等傷害。丁○○在推倒甲○○跑出該藥局時，又為
    勉力起身之丙○○抓破衣服，但因丙○○負傷甚重，已無力
    阻止丁○○逃離。嗣因路人報警處理並將丙○○送往財團法
    人天主教若瑟醫院救治，丙○○方能倖免於死。警方獲報後
    於同年月日13時20分許，在雲林縣西螺鎮吳厝里5 鄰77號空
    屋床下，查獲作案後飲用除草劑「嘉磷塞」自殺未果之丁○○，並自丁○○身上扣得該萬用刀及柴刀各1 把，與自該收
    銀機內強取之現金1,300 元（業已全數發還丙○○）。警方
    並將丁○○送往慈愛綜合醫院救治，全案才告破獲。
貳、認定犯罪事實所憑之證據及理由：
一、證據能力部分：
  (一)按被告以外之人於偵查中向檢察官所為陳述，除顯有不可信
    之情況者外，得為證據，刑事訴訟法第159 條之1 第2 項定
    有明文。偵查中對被告以外之人所為之偵查筆錄，性質上屬
    傳聞證據，惟刑事訴訟法規定檢察官代表國家偵查犯罪、實
    施公訴，依法其有訊問被告、證人及鑑定人之權，證人、鑑
    定人並須具結，而實務運作時，檢察官偵查中向被告以外之
    人所取得之陳述，原則上均能遵守法律規定，不致違法取供
    ，其可信度極高，職是，被告以外之人前於偵查中已具結而
    為證述，除反對該項供述得具有證據能力之一方，已釋明「
    顯有不可信之情況」之理由外，不宜遽指該證人於偵查中之
    陳述不具證據能力。經查，丙○○及甲○○在檢察官之證述
    筆錄，係經檢察官以證人身分令其具結後所為之證述，有各
    證人之結文在卷可稽（見偵卷第28頁至第29頁）。被告丁○○及其辯護人並未提及檢察官在訊問時有不法取供之情形，
    亦未釋明上開證人之供述有何顯不可信之情況，依上開規定
    ，上開證人在檢察官之證述筆錄，自得作為本案證據。
  (二)又被告以外之人於審判外之陳述，雖不符刑事訴訟法第159
    條之1至之4 等4條規定，而經當事人於審判程序同意作為證
    據，法院審酌該陳述作成時之情況，認為適當者，亦得作為
    證據，刑事訴訟法第159 條之5第1項定有明文。經查，除丙○○及甲○○在檢察官面前之證述筆錄外，本判決後開所引
    用之各該被告以外之人於審判外之陳述（包括言詞及書面陳
    述），原則上均不得作為證據使用，惟被告及其辯護人雖知
    上開證據資料為傳聞證據，但於本院準備程序及審判期日均
    表示同意作為證據使用（見本院卷第28頁、第61頁），本院
    審酌上開證據製作時之情況，並無違法不當之情事，認為以
    之作為證據應屬適當，揆諸前開規定，應認該等供述證據例
    外具有證據能力。
二、證明力部分：
    被告固坦承其因左手腕韌帶疼痛及頭痛，攜帶其所有之萬用
    刀和竊得之柴刀各1 把，於上開時地至該藥局內向甲○○購
    買「治痛單液」後，看到該藥局收銀機內之金錢，惹起其將
    之據為己有之念頭，再向甲○○表示尚需購買消炎藥，並步
    出該藥局外拾取石頭1 顆放入衣服中攜入該藥局內，且在丙○○清點被告購買消炎藥所給付之零錢之際，為了順利拿取
    該收銀機內之金錢，出手傷害丙○○，並以左手拿取該收銀
    機內之紙鈔共2,300 元，將之塞進褲袋內，匆忙間，其中佰
    元紙鈔共10張不慎掉落在地上，其復推倒前來阻止之甲○○
    ，最後取走該收銀機內1.300 元等事實，惟矢口否認有以萬
    用刀刺擊丙○○之頭部2 次之行為，辯稱：伊是拿石頭丟丙○○的頭部，而且僅有丟1 次，伊沒有要殺害丙○○的意思
    云云。被告之辯護人則為被告辯以：丙○○頭部所受傷勢，
    依據若瑟醫院函文之記載，顯示傷口邊緣不規則，傷口周圍
    紅腫，推測為鈍器所傷，與石頭攻擊頭部將會造成之傷痕相
    吻合，若被告確實以刀器傷害丙○○，丙○○所受傷害應為
    規則型撕裂傷，傷口周圍也不會有紅腫現象，被告也不需要
    多此一舉地到藥局外撿拾石頭攜之入藥局內云云。經查：
  (一)被告被訴持刀強盜及殺人未遂部分：
  1.按搶奪與強盜雖同具不法得財之意思，然搶奪僅係乘人不備
    公然掠取，若施用強暴、脅迫或他法使被害人身體上或精神
    上處於不能抗拒之狀態，而取其財物或令其交付者，則為強
    盜。而強盜罪之所謂「不能抗拒」，係指行為人所為之強暴
    、脅迫等不法行為，就當時之具體事實，予以客觀之判斷，
    足使被害人身體上或精神上達於不能或顯難抗拒之程度而言
    （最高法院94年度臺上字第2266號判決意旨參照）。又殺人
    未遂與傷害之區別，應以實施加害時，有無殺意為斷，若以
    戕害他人生命之故意，著手於殺人行為之實行而未發生死亡
    之結果，為殺人未遂；倘無使人喪失生命之故意，僅在使其
    身體、健康受到傷害，則屬傷害，二者皆發生傷害之結果，
    祗其主觀犯意及身體傷害程度不同而已，不能因與被害人無
    深仇大恨，即認無殺人之故意。又被害人所受之傷害程度，
    雖不能據為認定有無殺意之唯一標準，但加害人之下手情形
    如何，於審究犯意方面，仍不失為重要參考資料，至其殺意
    之有無，雖不以兇器之種類及傷痕之多少等，為絕對之認定
    標準，但加害人下手之部位、用力之程度，仍非不可藉為判
    斷有無殺意之心證依據（最高法院74年度臺上字第6585號、
    87年度臺上字第3123號判決意旨參照）。
  2.被告因頭痛及左手腕韌帶疼痛，攜帶該萬用刀和柴刀各1 把
    ，於上開時地，至該藥局內向甲○○購買「治痛單液」後，
    看到該藥局收銀機內之金錢，心生歹念，再向甲○○表示尚
    需購買消炎藥，甲○○因不懂消炎藥之種類，遂請在該藥局
    後面用餐之老闆丙○○外出接待丁○○，甲○○即逕自進入
    該藥局後面用餐。丙○○詢問被告購買消炎藥之用途並告知
    價格後，被告即以錢未帶足為由步出該藥局，拾取藥局外之
    石頭1 顆放入衣服中攜入該藥局內，並置購買消炎藥之70元
    在桌上，且在丙○○清點零錢之際，被告為了順利拿取該收
    銀機內之金錢，出手傷害丙○○，導致使丙○○再度受創倒
    臥藥櫃旁，血流不止，受有頭部外傷、頭皮後腦撕裂傷（各
    為3 公分及2 公分）等傷害。被告在攻擊丙○○後，趁空檔
    以左手拿取該收銀機內之紙鈔共2,300 元，將之塞進褲袋內
    ，匆忙間，其中佰元紙鈔共10張不慎掉落在地上，故僅取走
    該收銀機內的1,300 元得手；又被告在案發後，至雲林縣西
    螺鎮吳厝里5 鄰77號空屋床下躲藏，飲用除草劑「嘉磷塞」
    自殺，幸為及時趕到的警方將被告送往慈愛綜合醫院救治，
    警方並自被告身上扣得該萬用刀及柴刀各1 把與作案所得1,
    300 元等各節，業經被告坦承不諱（見警卷第3 頁；偵卷第
    10頁至第11頁；本院卷第27頁、第44頁），核與丙○○在警
    詢、檢察官面前及本院審判中證述之情節相符（見警卷第7
    頁至第8 頁；偵卷第25頁至第26頁；本院卷第61頁反面），
    復經甲○○在警詢及檢察官面前證述屬實（見警卷第9 頁至
    第10頁），且有財團法人天主教若瑟醫院（下稱若瑟醫院）
    96年7 月23日第0000000 號診斷證明書（見偵卷第31頁）與
    若瑟醫院96年12月7 日若瑟秘字第0960000746號函所附丙○○病歷資料（見本院卷第33頁）、慈愛綜合醫院96年7 月23
    日住字第2344號乙種診斷證明書各1 份、案發現場照片12張
    （見警卷第13頁至第18頁）及贓物認領保管單1 紙（見警卷
    第12頁）在卷可稽，另有萬用刀及柴刀各1 把扣案可佐，堪
    信為真實。
  3.關於被告行兇之細節，丙○○在警詢中以被害人身分陳稱：
    歹徒（即指被告）趁我在數錢時手持不明兇器毆打我的頭部
    左側，我就往旁邊倒下去，我站起來後，該歹徒又再次毆打
    我（見警卷第7 頁）；復在檢察官面前以證人身分證稱：被
    告直接拿武器打我頭部左側，我倒地又站起來，被告又再度
    打我頭部，被告是用右手握住該武器，看不清楚是何物品，
    但有稍微突出一些鐵出來，約1 至2 公分（見偵卷第26頁）
    ；又在本院審判中以證人身分證稱：被告無預警地拿刀刺我
    左邊太陽穴（耳朵上方），我倒下又爬起來，被告又再持刀
    刺我頭部太陽穴1 次，但我只看到該把刀之刀尾（見本院卷
    第61頁反面至第63頁）。是觀諸丙○○前揭證詞，丙○○自
    始均證稱被告有2 次攻擊其頭部之行為，且其在本院審判中
    證稱被告攻擊其頭部太陽穴附近之證詞，與前揭若瑟醫院所
    出具診斷證明書與病歷資料記載被告頭部左側附近有2 處撕
    裂傷（各為3 公分及2 公分）之傷勢吻合。若如被告所言僅
    有攻擊丙○○1 次之行為，實無法解釋為何丙○○之頭部會
    有2 處撕裂傷口，顯見被告所言與事實相悖，不能採信，被
    告確有2 次攻擊丙○○頭部之行為。又丙○○所指證被告行
    兇之工具，從警詢中之「以不明兇器毆打」，最後到本院審
    判中之「持不詳刀器刺擊」，雖有差異，但本院以為丙○○
    突遭被告持兇器攻擊頭部，受傷送醫，收銀機內之金錢也遭
    被告拿走，其內心恐懼萬分之情，不難想像，然而其於同日
    14 時59 分許，至警局製作警詢筆錄之時，距案發時不過2
    至3 小時之久，有警詢筆錄在卷可稽（見警卷第6 頁），則
    丙○○能否在歷劫歸來後，即從前述驚魂未定之狀態中恢復
    ，進而冷靜、詳細地陳述被告行兇之細節，恐有疑義，此觀
    被告之辯護人在本院審判中詰問其證詞差異之緣由，丙○○
    復證稱：警察問我的那時候（即製作警詢筆錄當時）我頭暈
    暈的，後來回想就比較清楚了（見本院卷第64頁、第65頁）
    可明，是不能以丙○○在警詢中無法指稱兇器為何物，所稱
    被告攻擊之方式前後不一，即採為對被告有利之認定。另丙○○在檢察官面前雖也證稱被告係用兇器打其頭部，但沒有
    注意看被告持用以攻擊之凶器為何物，僅知道被告是用右手
    握住，稍微有突出一點鐵出來。然丙○○在本院審判中證述
    被告前開犯行，語意堅決態度肯定，就被告對其攻擊之工具
    及次數等細節，較諸其在檢察官面前之證詞更為具體明確，
    已難認其係憑空捏造之詞。雖其無法確定被告行兇之刀器是
    否即為扣案之萬用刀，但已可確定被告攻擊丙○○之方式為
    「刺擊」，而非「敲擊」，起訴書記載被告是用萬用刀擊打
    丙○○之頭部云云，尚有誤會。
  4.另被告既已自承至該藥局購買藥品時，身上確有攜帶扣案之
    萬用刀及柴刀，已經敘明在前，該萬用刀經本院當庭勘驗之
    結果，認為該把萬用刀與瑞士刀相類似，刀身可折疊收納，
    折出時刀身連刀柄總長15公分，刀身長6 公分，刀柄長9 公
    分。刀刃前端有疑似衛生紙擦拭後所留下的衛生紙屑，包覆
    在刀尖部位，顏色呈暗紅色。刀刃部分並非鋒利，以手握刀
    柄確實如丙○○在審判中所言，只看得見刀身即刀刃，看不
    見刀柄（見勘驗筆錄，本院卷第71頁），亦與丙○○在檢察
    官面前證稱被告以右手握住該兇器，看的到突一些鐵出來等
    語（見偵卷第26頁）相符。且扣案之萬用刀的刀刃處既非十
    分鋒利，則持該萬用刀往人之頭部刺擊，造成類似鈍器傷害
    之撕裂傷，並非難以想見，是被告若持該萬用刀刺擊丙○○
    ，丙○○當有可能因此受有若瑟醫院所出具之前揭診斷證明
    書記載之前開傷勢，此觀被告持該萬用刀劃割左手腕自殺未
    果，前述診斷證明書上也記載被告受有「左手腕韌帶「撕裂
    傷」可明。反之，被告若以扣案柴刀攻擊丙○○，因該柴刀
    總長31公分，刀身長達17公分，刀柄為14公分，已經本院當
    庭勘驗無誤（見本院卷第74頁），丙○○應能清楚看見該柴
    刀之刀刃，無不能或難以辨識之理。是本院綜合全案證據，
    堪信被告持以刺擊丙○○頭部之不明刀器，即係扣案之萬用
    刀甚明，別無其他。被告雖一再辯稱其用以攻擊丙○○之兇
    器，為其自藥局外撿拾至藥局內之扣案石頭1 顆。惟查，被
    告雖曾有至藥局外撿拾扣案之石頭放置於衣服內攜入藥局之
    舉措，但扣案之石頭最長部位是22公分，最寬部分是12公分
    ，扁平狀，體積兩個手掌沒有辦法包覆。單手拿著外觀非常
    明顯，就是拿著一顆石頭。重量相當之重，經通譯磅秤後重
    達1.8 公斤等情，已經本院當庭勘驗屬實（見本院卷第70頁
    反面）。是若持該石頭敲擊丙○○之頭部2 次，衡情將會造
    成頭部大面積瘀傷紅腫，而非僅有數公分之撕裂傷，丙○○
    在遭扣案石頭攻擊時，也無將該「大顆石頭」誤認為「小型
    刀器」之可能。況丙○○遭受被告攻擊後，血流不止，已如
    前述，若該石頭確為行兇之物，則在該石頭上一定會留下撞
    擊痕或血跡，但本院當庭以肉眼觀察勘驗該石頭，在該石頭
    上面卻完全沒有發現任何的撞擊或血跡（見勘驗筆錄，本院
    卷第70頁反面），是被告辯稱其用石頭攻擊丙○○乙事，顯
    與常理相悖，不能採信。被告之辯護人雖另舉若瑟醫院回覆
    本院之函文（見本院卷第33頁）為證，辯稱丙○○所受傷害
    若為刀傷，傷口應該呈現規則型撕裂傷，且不會有紅腫現象
    ，但該函文記載丙○○頭部之傷勢為「傷口邊緣不規則，傷
    口周圍紅腫」，是丙○○頭部所受傷勢，確實為石頭敲擊所
    致。然而，受到攻擊之傷口會形成何種形狀，會因加害人攻
    擊之姿勢、被害人反抗之角度，行兇工具之鋒利度與形狀等
    因素而有差異，未可一概而論。扣案之萬用刀既非十分鋒利
    ，業據勘驗在前，則以該把刀刺擊他人之頭部，當有造成不
    規則傷口之可能，特經本院敘明如上，被告之辯護人認以萬
    用刀攻擊，必定會造成規則型撕裂傷口，據以推論被告是用
    石頭攻擊丙○○云云，忽略扣案萬用刀之刀刃鈍化之程度，
    已無可採。至傷口周圍呈現紅腫現象，極有可能為傷口發炎
    之正常徵兆，不論何種兇器均有可能造成傷口發炎而紅腫之
    結果，自難以此推論兇器究為刀器或石頭。被告之辯護人稱
    若該傷勢為萬用刀所傷，傷口周圍應無出現紅腫現象云云，
    依前揭說明，尚嫌率斷，不為本院所採。至被告到藥局外撿
    拾扣案之石頭放置於衣服內攜入藥局之目的何在？唯一合理
    之解釋便是：被告至藥局外撿石該石頭之際，確有以該石頭
    作為行兇工具之想法，但被告將扣案石頭攜入該藥局後，因
    該石頭重量甚重，不便於作案使用，被告為求順利拿取收銀
    機內之金錢，便將該石頭棄置於地上，改以其慣用、較輕巧
    ，可供靈活使用的扣案萬用刀攻擊丙○○，此由丙○○在本
    院審判中證稱：被告是拿刀子攻擊我，我倒下後看到地上有
    1 顆石頭，我爬起來後，被告又再持刀攻擊我等語（見本院
    卷第61頁反面至第62頁）亦可得證。綜上所陳，丙○○在本
    院審判中證稱被告右手持刀2 次刺擊其頭部太陽穴附近之證
    詞，應屬實在，被告確有於上開時地，右手持扣案萬用刀2
    次刺擊丙○○頭部太陽穴附近之行為無訛。
  5.本件被告於犯案時，係趁丙○○忙於清點零錢之際，無預警
    地以右手持萬用刀刺擊丙○○之頭部1 次，致丙○○當場倒
    臥藥櫃旁，血流不止，在丙○○再站起來後，被告以相同手
    法再刺擊丙○○之頭部相同部位1 次，丙○○因而再次受創
    倒臥藥櫃旁，被告並拿取該收銀機內之財物等事實，業如前
    述。又丙○○已逾70，比被告年長25歲，有其等年籍資料附
    卷供參（見本院卷第58頁），在其未及防備之情形下，瞬間
    即遭被告施以刀刺壓制，頭部受創，血流不止，心中當不知
    所以，在見到自己頭部流血受傷後，當恐懼莫名，無法反應
    ，導致前揭收銀機內之金錢，在電光石火間已為被告強拿得
    手，則丙○○交付財物與否，顯已喪失自由斟酌之餘地，參
    照前開判決要旨，可認被告施暴行為，依一般健全之社會通
    念，已達一般人處於相同情況下均不能抗拒之程度甚明，丙○○在本院審判中證稱：因為血在流，體力不夠，所以無法
    阻止被告離去等語（見本院卷第66頁反面），益徵上情。
  6.又太陽穴位在人體的眉梢與眼睛外眥之間向後約1 寸處的凹
    陷中，該處骨板厚度僅為1 至2 毫米，是頭顱骨最薄弱的地
    方，若受到打擊或擠壓，很容易形成骨折，且因位於腦兩側
    、眼後、太陽穴之下的「顳葉系統」，掌管人類的記憶與影
    像的儲存、支配情緒的穩定、對語言理解與表情的辨識處理
    ，故太陽穴若骨折，將會直接危及腦部「顳葉系統」之運作
    ，甚至造成腦部大量出血而死亡，故太陽穴為人體致命部位
    ，此為週知之事，若任意持刀刺擊他人頭部之太陽穴，客觀
    上足以發生他人死亡之結果，此為一般人所能預見，被告既
    為心智成熟之人，對此即難偽稱不知。然被告為圖拿取該收
    銀機內之金錢，轉念間捨棄撿拾之重石不用，改以扣案萬用
    刀朝丙○○頭部太陽穴附近刺擊1 刀，眼見丙○○奮力起身
    ，為遂行其強盜之目的，以相同手法一不做二不休地再次刺
    擊丙○○，業如前述，顯見被告強盜取財之決心甚為堅強。
    佐以丙○○證稱其因遭受被告攻擊，血流滿地（見本院卷第
    66頁），亦與卷附查獲照片中顯示案發現場及被告搶得之鈔
    票上有許多血跡之情況相符（見警卷第13頁、第16頁），顯
    見被告出力甚猛，用力甚深，幸該萬用刀不甚鋒利，丙○○
    方得倖免於死。稽之被告前因長期失業在家，缺乏經濟收入
    ，不堪生活困頓而萌生死意，遂於96年7 月15日20時許，在
    雲林縣崙背鄉崙背國小操場上，以右手持其所有之萬用刀1
    把劃割左手腕自殺，可見被告以對生命之價值觀之甚輕，未
    料因該把刀之刀刃不甚鋒利而未果，業經被告供認不諱（見
    警卷第2 頁），然其左手腕韌帶處仍因之受有撕裂傷，且因
    被告缺錢就醫，該傷口因而發炎，導致被告疼痛難耐，故至
    藥局看到收銀機內有錢，就有將之據為己有之意圖，遂至藥
    局外撿拾石塊，但最後改以萬用刀攻擊丙○○，不難想見被
    告需錢孔急，在行兇之時，主觀上存有「為達目的，不擇手
    段，縱算殺害丙○○也在所不惜」之心態，實已昭然若揭，
    則被告為求錢財，持刀行兇之舉，堪信係出於殺人犯意而為
    。被告辯稱其無殺人之犯意云云，要為卸責之詞，不能憑信
    。
  (二)被告被訴傷害部分：
    甲○○在被告持刀攻擊丙○○，使丙○○不能抗拒，順利拿
    取該收銀機內之金錢1,300 元而強盜得逞之際，因聽聞丙○○之呼喊聲至藥局櫃檯旁察看究竟，目睹被盜強取錢財正欲
    離去，便以拖鞋拍打被告之背部，被告為順利離開藥局，另
    基於傷害之犯意，徒手推倒甲○○，使其頭部撞到門角，因
    而受有頭部挫傷併頭痛、左肩挫傷淤青疼痛及擦傷、尾底骨
    處挫傷疼痛與下背挫傷等傷害之事實，為被告在本院審判中
    坦承不諱（見本院卷第24頁反面、第59頁反面），核與甲○○在警詢中及檢察官面前，分別以被害人和證人即告訴人身
    分所為證述內容大致相符（見警卷第10頁；偵卷第27頁），
    復經丙○○證述翔實（見偵卷第26頁；本院卷第62頁），另
    有若瑟醫院96年7 月23日診斷證明書及中國醫藥大學北港附
    設醫院96年8 月1 日雲府衛醫字第16012 號診斷證明書各1
    紙附卷供參（見偵卷第32頁至第33頁），足認被告自白與事
    實相符，可以採信，被告確有前開傷害甲○○之犯行無疑。
  (三)綜上所述，本件事證明確，被告基於不法所有之意圖，與殺
    人、強盜之犯意，持萬用刀刺擊丙○○頭部2 次，至使丙○○負傷甚重不能抗拒，而強取其收銀機內之現金1,300 元，
    並傷害甲○○之犯行，洵堪認定，應依法論科。
、論罪科刑之理由：
一、按刑法第330 條第1 項、第328 條第1 項之攜帶兇器強盜罪
    ，係以行為人攜帶兇器強盜為其加重條件，此所謂兇器，其
    種類並無限制，凡客觀上足對人之生命、身體、安全構成威
    脅，具有危險性之兇器均屬之。被告持萬用刀往丙○○頭部
    太陽穴附近刺擊2 次，使丙○○受有頭部2 處撕裂傷，則該
    萬用刀客觀上顯屬兇器無疑。是核被告所為，係犯刑法第33
    0 條第1 項、第328 條第1 項之攜帶兇器強盜罪與同法第27
    1 條第2項、第1項之殺人未遂罪。
二、被告為順利強盜得財，在密切接近之時地內，對丙○○持刀
    刺擊2 次，侵害同一法益，各行為之獨立性極為薄弱，依一
    般社會健全觀念，在時間差距上，難以強行分開，在刑法評
    價上，亦以視為數個舉動之接續進行，合為包括之一行為予
    以評價，較為合理，應論為包括一罪之接續犯。
三、刑法第332 條第1 項之強盜而故意殺人罪，是將強盜與殺人
    2 個獨立犯罪行為，依法律規定結合成1 罪，並加重其處罰
    ，祇須相結合之殺人行為係既遂，即屬相當，其基礎犯之強
    盜行為，不論是既遂或未遂，均得與之成立結合犯，僅於殺
    人行為係屬未遂時，縱令強盜行為既遂，因該罪並無處罰未
    遂犯規定，始不生結合犯關係，應予分別論罪。（最高法院
    94年度臺上字第7288號判決意旨參照）。查被告雖係以殺人
    行為作為其強盜取財之手段，但其殺人行為既屬未遂，參照
    前揭判決要旨，不能成立強盜殺人罪之結合犯，應就被告出
    於不同犯意之攜帶兇器強盜和殺人未遂行為，分論併罰之。
四、被告著手實行殺人行為而不遂，依刑法第25條第2 項之規定
    ，按既遂犯之刑減輕之。
五、本院審酌被告因長期失業在家，使用前開萬用刀割左手腕自
    殺未果，造成左手腕韌帶撕裂傷，又因缺錢就醫，導致該受
    傷口處疼痛難耐，為籌措看病之費用，為本件強盜取財及殺
    人未遂犯行，犯罪動機堪以同情，但其犯罪手法過於兇殘，
    嚴重危及社會治安，誠屬不該，暨被告犯後畏罪自殺未果，
    逃避制裁，不願坦承全部犯罪事實，已難認被告確有真心悔
    改之意，不能輕判，然本院念及被告強盜所得款項非鉅，現
    已全數歸還丙○○，有贓物認領保管單1 紙附卷可考（見本
    院卷第12頁），丙○○所受刀傷已經逐漸癒合，業經本院當
    庭勘驗屬實（見本院卷第71頁反面至第72頁），且被告自承
    僅國中肄業，智識程度不高等一切情狀，分別量處如主文所
    示之刑，並定其應執行之刑。
六、扣案之萬用刀1 把，係供被告犯本件強盜取財罪及殺人未遂
    罪所用之物，且為被告所有，業據被告供認不諱（見本院卷
    第73頁反面），應依刑法第38條第1 項第2 款之規定，在被
    告所犯強盜取財及殺人未遂罪刑項下宣告沒收之。另扣案之
    柴刀1 把，雖可認係被告攜至藥局強盜取財所用之物，但該
    柴刀為其至雲林縣西螺鎮吳厝里土地公廟水槽所竊取，為被
    告供明在卷（見警卷第4 頁；本院卷第74頁），足見該柴刀
    並非被告所有，爰不另為沒收之諭知。
乙、無罪部分：
壹、公訴意旨略以：被告於96年7月20日8時許，在雲林縣虎尾鎮
    ○○路博愛雅苑大樓下，見所有人不明之紅色腳踏車停在該
    處，竟意圖為自己不法之所有，將上開不詳之人所有之腳踏
    車侵占入己，並騎乘該腳踏車至該藥局為前述強盜及殺人未
    遂犯行，因認被告另犯刑法第337條之侵占遺失物罪。
貳、按犯罪事實應依證據認定之，無證據不得認定犯罪事實；又
    不能證明被告犯罪者，應諭知無罪之判決，刑事訴訟法第15
    4 條第2 項、第301 條第1 項分別定有明文。又刑事訴訟法
    第161 條第1 項規定：檢察官就被告犯罪事實，應負舉證責
    任，並指出證明之方法。因此，檢察官對於起訴之犯罪事實
    ，應負提出證據及說服之實質舉證責任。倘其所提出之證據
    ，不足為被告有罪之積極證明，或其指出證明之方法，無從
    說服法院以形成被告有罪之心證，基於無罪推定之原則，自
    應為被告無罪判決之諭知（最高法院92年臺上字第128 號判
    例要旨可資參照）
、公訴意旨認被告涉有前開犯行，無非以被告在警詢、檢察官
    面前及本院審理中均坦承該腳踏車非其所有，而係其於上述
    時間，至上開地點所牽取為其論據。惟查，刑法第337 條所
    稱之「遺失物」，係指物品所有人事實上無拋棄該物品之意
    思，而偶然喪失其持有支配關係之物。是本件被告前述舉措
    是否該當侵占遺失物罪，端視該腳踏車是否為脫離本人持有
    之遺失物而定。經查，依被告所供（見警卷第3 頁；本院卷
    第76頁反面），該腳踏車非被告所有，且被告牽取該腳踏車
    之地點為雲林縣虎尾鎮○○路博愛雅苑大樓之騎樓，雖依卷
    內證據資料無從查證該腳踏車為被告以外之何人所有或持有
    ，然大樓之居民將其所有或持有之腳踏車放置於大樓騎樓之
    情形，在現實生活中屢見不鮮，被告復供稱該腳踏車是與其
    他腳踏車2 、3 臺停放在一起，非單獨棄置在該處（見本院
    卷第76頁反面），足證該腳踏車係整齊停放在大樓騎樓下，
    衡諸常理，該腳踏車極有可能係有人管領之物。另稽之被告
    又陳稱其係騎該腳踏車至藥局為前述強盜取財與殺人未遂犯
    行，足證該腳踏車機械性能良好，可供日常生活代步之用，
    此觀該腳踏車照片（見警卷第13頁、第14頁）也可明瞭，是
    該腳踏車是否非該大樓或附近居民置於該處之代步工具（即
    他人持有中之動產），而屬遺失物，尚有合理懷疑存在。公
    訴人以不知該腳踏車為何人所有，即推論該腳踏車為遺失物
    云云，尚嫌速斷。另本院認為被告取得該腳踏車之來源，除
    被告之自白外，別無其他證據可資佐證，亦即被告也可能是
    出於竊盜、搶奪、故買或收受贓物等不法手段而取得該腳踏
    車，但究係基於何項犯罪手法而取得，依公訴人所提證據無
    從得知，公訴人所指被告侵占遺失物犯行所提出之證據方法
    ，即無從使本院形成侵占遺失物之確信，揆諸前開說明，自
    應就此部分為被告無罪之諭知。
丙、應適用之法律：
    依刑事訴訟法第299條第1項前段、第301條第1項，刑法第33
    0條第1項、第328條第1項、第271條第2項、第1項、第277條
    第1項、第25條第2項、第38 條第1項第2款、第51條第5款，
    刑法施行法第1條之1第1項、第2項前段，判決如主文。
本案經檢察官乙○○到庭執行職務。
中    華    民    國    97    年    3     月    31    日
                  刑事第五庭  審判長法  官 侯 廷 昌
                                    法  官 藍 家 偉
                                    法  官 王 紹 銘
以上正本證明與原本無異。
如不服本判決，應於收受本判決後10日內向本院提出上訴書狀。
其未敘述上訴理由者，並得於提起上訴後10日內向本院補提理由
書狀（均須按他造當事人之人數附繕本）「切勿逕送上級法院」
。
                                  書記官 洪 秀 虹
中    華    民    國    97    年    3     月    31    日
附錄論罪科刑法條全文：
中華民國刑法第330 條第1項（加重強盜罪）：
犯強盜罪而有第321 條第1 項各款情形之一者，處7 年以上有期
徒刑。
中華民國刑法第328條第1項（普通強盜罪）：
意圖為自己或第三人不法之所有，以強暴、脅迫、藥劑、催眠術
或他法，至使不能抗拒，而取他人之物或使其交付者，為強盜罪
，處5 年以上有期徒刑。
中華民國刑法第271條第1項、第2項（普通殺人罪）：
殺人者，處死刑、無期徒刑或 10 年以上有期徒刑。
前項之未遂犯罰之。
中華民國刑法第277條第1項（傷害罪）：
傷害人之身體或健康者，處3年以下有期徒刑、拘役或1千元以下
罰金。


司法院資訊處製作；財團法人民間司法改革基金會備份。
